臺灣臺北地方法院交通事件裁定　　 　 96年度交聲字第703號
原處分機關　交通部公路總局臺北區監理所
異　議　人
即受處分人　甲○○
　　　　　　　　　　樓
上列受處分人因違反道路交通管理處罰條例案件，對於交通部公
路總局臺北區監理所中華民國96年5月31日所為之處分（原處分
案號：北監自裁字第裁40－Z00000000號），聲明異議，本院裁
定如下：
    主  文
原處分撤銷。
甲○○不罰。
    理  由
一、按「違反行政法上義務之行為非出於故意或過失者，不予處
    罰」，行政罰法第7條第1項定有明文。再汽車行駛高速公路
    及快速公路，不得有在路肩上行駛，或利用路肩超越前車或
    倒車之行為，高速公路及快速公路交通管制規則第9條第1項
    第2款亦定有明文。又汽車行駛於高速公路、快速公路或設
    站管制之道路，不遵使用限制、禁止、行車管制及管理事項
    之管制規則而有未依規定使用路肩之行為者，處汽車駕駛人
    新臺幣（下同）3,000元以上6,000元以下罰鍰，並予記違規
    點數1點，復為道路交通管理處罰條例第33條第1項第9款、
    第63條第1項第1款所明定。末以本條例之處罰，受舉發違反
    道路交通管理事件之受處罰人，認為受舉發之違規行為應歸
    責他人者，應於舉發違反道路交通管理事件通知單應到案日
    期前，檢附相關證據及應歸責人相關證明文件，向處罰機關
    告知應歸責人，處罰機關應即另行通知應歸責人到案依法處
    理。逾期未依規定辦理者，仍依本條例各該違反條款規定處
    罰，亦經道路交通管理處罰條例第85條第1項明文規定。
二、本件原處分機關認異議人即受處分人甲○○所有之車牌號碼
    5983－DK號自用小客車，於民國95年10月7日上午10時38分
    許，行經國道一號高速公路南下55公里處之際，為內政部警
    政署國道公路警察局第一警察隊員警當場以錄影方式採證，
    並於95年10月17日以該車所有人甲○○有違反道路交通管理
    處罰條例第33條第1項第9款「未依規定使用路肩」規定之行
    駛路肩行為逕行掣單舉發，經將舉發通知單送達甲○○，甲
    ○○於舉發通知單上所載之應到案日期（95年11月17日）繳
    納罰鍰新台幣4000元後（郵政劃撥儲金存款收據詳見96年度
    交聲字第703號卷第7頁），於95年12月25日向原處分機關即
    交通部公路總局臺北區監理所提出陳述書（詳見前揭卷第19
    頁），原處分機關遂於96年5月31日依據道路交通管理處罰
    條例第33條第1項第9款規定，裁處罰鍰4,000元之處分，並
    依第63條記違規點數1點（詳見前揭卷第14頁）。
三、異議意旨略以：受處分人對於上開時、地駕駛人胡文治駕駛
    伊所有之上開車輛行駛路肩的事實自承不諱，然堅決否認有
    何違反道路交通管理處罰條例規定之行為，辯稱：當時係中
    秋連續假期，交通部宣布在國道一號南下內壢至中壢路段有
    開放行駛路肩，因國道一號高速公路上之電子看板未明確顯
    示開放里程為南下57.8公里至61.7公里，駕駛人胡文治依看
    板標示行駛路肩，反遭違規舉發，深感不服，爰聲明異議，
    請求撤銷原處分等語。
四、經查：
  (一)於95年10月6日至10日（中秋節）假期，為紓解國道一號高
    速公路交通壅塞，於內壢至中壢路段（57.8公里至61.7公里
    ）實施時段性開放路肩供小型車行駛，並於該路段南向57.8
    公里處設置「開放路肩限小型車」「6日至10日7－19」等標
    誌牌面告示用路人等情，有內政部警政署國道公路警察局第
    一警察隊96年1月10日公警一交字第0960170035號函、96年7
    月12日公警一交字第0960104388號函及其所檢送之國道一號
    公路南向57.8公里處照片一紙等在卷可稽。本件受處分人違
    規行駛路肩之地點為國道一號高速公路南下55公里處，固不
    在上述開放路肩行駛之路段範圍內，然該日於國道一號高速
    公路之資訊可變標誌顯示內容，確切有顯示「7－19時內壢
    至中壢開放路肩」文字訊息，且並無顯示公里數等情，有交
    通部臺灣區○道○○○路局北區工程處交通控制中心96年2
    月16日北交字第0960000787號書函附卷可查。是受處分人所
    辯，交通部宣布中秋假期在國道一號高速公路中壢至內壢路
    段開放行駛路肩，電子看板卻未明確顯示開放里程等節，尚
    非無據。
  (二)何況人民違反法律上之義務而應受行政罰之行為，法律無特
    別規定時，雖不以出於故意為必要，仍須以過失為其責任條
    件，蓋現代國家基於「有責任始有處罰」之原則，對於違反
    行政法上義務之處罰，應以行為人主觀上有可非難性及可歸
    責性為前提，如行為人主觀上並非出於故意或過失情形，應
    無可非難性及可歸責性而不予處罰。再者，現代民主法治國
    家對於行為人違反行政法上義務欲加以處罰時，應由國家負
    證明行為人有故意或過失之舉證責任，方為保障人權之進步
    立法，此有司法院大法官會議釋字第257號解釋及首揭行政
    罰法第7條第1項規定暨立法理由可資參照。本件違規當日國
    道一號公路之資訊可變標誌顯示內容既確切顯示「7－19時
    內壢至中壢開放路肩」等文字訊息而未正確顯示開放之公里
    數，業如前述，則一般駕駛人基於信賴原則，自會認為於中
    壢至內壢路段行駛路肩乃合法之用路行為，且該資訊可變標
    誌既未顯示開放路肩行駛路段之起迄公里數，則一般駕駛人
    以其地理區域位置解讀該路段之開放區域乃屬常情。本件違
    規路段係位於國道一號高速公路南向55公里處，已近中壢服
    務區（按係位於南向55.1公里處，見卷附國道一號高速公路
    設施里程表），駕駛人自然容易誤以為該路段即為前揭號誌
    所顯示已開放路肩行駛之中壢到內壢路段，故本件駕駛人無
    違規行駛路肩之主觀故意甚為明確。本件之違規行駛路肩行
    為純粹係因前揭為資訊可變標誌顯示內容不完全所致，駕駛
    人主觀上並無可非難性及可歸責性，自非出於故意或過失之
    情形甚明，受處分人所辯堪以採信。
  (三)原處分機關不察，遽對受處分人為前開裁決，自難認為允當
    ，本件應認受處分人之異議為有理由，自應由本院將原處分
    撤銷，改諭知受處分人不罰，以資適法。
五、據上論斷，應依道路交通案件處理辦法第20條前段，裁定如
    主文。
中　　華　　民　　國　　96　　年　　9 　　月　　3 　　日
                        交通法庭法　官　江俊彥
以上正本證明與原本無異。
如不服本裁定，應於送達後5 日內，向本院提出抗告狀。
                                書記官　劉英芬
中　　華　　民　　國　　96　　年　　9　　 月　　4 　　日
